【裁判字號】    99,簡上,224
【裁判日期】    991123
【裁判案由】    詐欺
【裁判全文】
臺灣基隆地方法院刑事判決             99年度簡上字第224號
上  訴  人  臺灣基隆地方法院檢察署檢察官
被      告  郭狩佐
上列上訴人因被告詐欺案件，不服本院基隆簡易庭99年度基簡字
第1277號，中華民國99年8 月27日第一審簡易判決（聲請簡易判
決處刑案號：臺灣基隆地方法院檢察署99年度偵字第3486號），
提起上訴，並移送併案審理（99年度偵字第4238號），本院管轄
之第二審合議庭適用通常程序，自為第一審判決如下：
    主  文
原判決撤銷。
郭狩佐無罪。
    理  由
一、聲請簡易判決處刑意旨略以：被告郭狩佐可預見提供金融帳
    戶予來路不明之人使用，可能幫助他人詐欺，仍基於幫助詐
    欺之不確定故意，於民國99年4 月27日20時許，在基隆市火
    車站前，將其合作金庫商業銀行東基隆分行帳號為00000000
    00000 號帳戶之金融卡及密碼，交予姓名年籍不詳之成年男
    子，任由該男子所屬之詐欺集團使用該帳戶。嗣該詐欺集團
    成員意圖為自己不法之所有，於99年4 月28日，以電話向楊
    君婷詐稱其網路購物發生付款設定錯誤，要求其匯款至指定
    帳戶以整合電腦數據機，致楊君婷陷於錯誤，依循指示操作
    ，於同月29日匯出新臺幣（下同）3 萬元至被告之上開帳戶
    。因認被告涉犯刑法第30條第1 項、第339 條第1 項之幫助
    詐欺罪嫌。
二、按犯罪事實應依證據認定之，無證據不得認定犯罪事實；不
    能證明被告犯罪或其行為不罰者應諭知無罪之判決，刑事訴
    訟法第154 條第2 項、第301 條第1 項分別定有明文。苟積
    極證據不足為不利於被告事實之認定時，即應為有利於被告
    之認定，更不必有何有利之證據，亦不能以推測或擬制之方
    法以為裁判之基礎（最高法院30年上字第816 號、40年台上
    字第86號判例意旨參照）。另按認定犯罪事實所憑之證據，
    雖不以直接證據為限，間接證據亦包括在內，然而無論直接
    或間接證據，其為訴訟上之證明，須於通常一般之人均不致
    有所懷疑，而得確信其為真實之程度者，始得據為有罪之認
    定（最高法院76年台上字第4986號判例意旨參照）。又按刑
    事訴訟法第161 條已於91年2 月8 日修正公布，其第1 項規
    定：檢察官就被告犯罪事實，應負舉證責任，並指出證明之
    方法。因此，檢察官對於起訴之犯罪事實，應負提出證據及
    說服之實質舉證責任。倘其所提出之證據，不足為被告有罪
    之積極證明，或其指出證明之方法，無從說服法院以形成被
    告有罪之心證，基於無罪推定之原則，自應為被告無罪判決
    之諭知（最高法院92年台上字第128 號判例意旨參照）。
三、再按刑事訴訟法第159 條之5 第1 項「被告以外之人於審判
    外之陳述，雖不符前4 條之規定，而經當事人於審判程序同
    意作為證據，法院審酌該言詞陳述或書面陳述作成時之情況
    ，認為適當者，亦得為證據」之規定，觀諸其立法理由謂：
    「二、按傳聞法則的重要理論依據，在於傳聞證據未經當事
    人之反對詰問予以核實，乃予排斥。惟若當事人已放棄對原
    供述人之反對詰問權，於審判程序表明同意該等傳聞證據可
    作為證據，基於證據資料愈豐富，愈有助於真實發見之理念
    ，此時，法院自可承認該傳聞證據之證據能力。三、由於此
    種同意制度係根據當事人的意思而使本來不得作為證據之傳
    聞證據成為證據之制度，乃確認當事人對傳聞證據有處分權
    之制度。為貫徹本次修法加重當事人進行主義色彩之精神，
    固宜採納此一同意制度，作為配套措施。然而吾國尚非採澈
    底之當事人進行主義，故而法院如認該傳聞證據欠缺適當性
    時（例如證明力明顯過低或該證據係違法取得），仍可予以
    斟酌而不採為證據，爰參考日本刑事訴訟法第326 條第1 項
    之規定，增設本條第1 項。」由此可知，第159 條之5 第1
    項之規定，僅在強調當事人之同意權，取代當事人之反對詰
    問權，使傳聞證據得作為證據，並無限制必須「不符合同法
    第159 條之1 至第159 條之4 」，始有適用，故依條文之目
    的解釋，第159 條之5 第1 項之規定，並不以被告以外之人
    於審判外之陳述「不符合」同法第159 條之1 至第159 條之
    4 有關傳聞證據例外規定之情形，始有其適用（臺灣高等法
    院暨所屬法院96年法律座談會刑事類提案第26號研討結果參
    照）。查本件經本院引用之被告以外之人於審判外之言詞或
    書面陳述（詳後述），業據檢察官、被告於審判程序一致同
    意作為證據（本院卷第19至22、25頁），本院審酌前開陳述
    作成時之情況，尚無違法或證明力明顯過低之瑕疵，與本件
    待證事實復具有相當關連性，亦認為適當，依刑事訴訟法第
    159 條之5 第1 項，該等傳聞證據均得作為證據，合先敘明
    。
四、檢察官認被告涉犯幫助詐欺取財罪嫌，係以被告於警詢及偵
    查中所為供述、證人即被害人楊君婷於警詢時所為證述、楊
    君婷提出之聯邦銀行自動櫃員機交易明細表、被告上開帳戶
    之開戶資料及交易明細表等書證為其論據。訊據被告雖坦承
    於上開時間、地點，將上開帳戶之提款卡交予姓名年籍不詳
    之成年男子，並告以提款密碼等情，惟堅決否認有何幫助詐
    欺取財犯行，辯稱：「我當時沒有工作，要找工作賺取生活
    費用，看到99年4 月27日之自由時報，上面刊登廣告內容為
    應徵司機，我用公共電話、我女友的電話0000000000、自己
    的電話0000000000與對方聯絡，對方自稱是公司的人，他叫
    我拿存摺影本、駕照影本、提款卡給他，密碼直接跟他講，
    說薪水和公司的錢（客戶匯款）會匯到帳戶裡面，要看我錢
    存進去後會不會提不出來，當天晚上是另一個自稱公司的人
    來拿東西，他跟我說明天（99年4 月28日）下午3 時會跟我
    聯絡，叫我明天就來上班，但都沒有再跟我聯絡，所以我一
    直打電話給他，隔兩天打電話過去就沒通，我在31日把存摺
    拿去補登時顯示警示，我從來沒有遇過這種狀況，想說應該
    沒事，所以沒有處理，我是第一次看報紙應徵工作，不知道
    他們會這樣騙」等語。經查：
  (一)被告於96年8 月15日申設上開帳戶，於99年4 月27日將上開
    帳戶之金融卡交予不詳姓名年籍之人，並告以提款密碼，嗣
    被害人楊君婷遭不詳詐騙集團成員電話詐騙而陷於錯誤，依
    循該集團成員指示，於99年4 月29日匯款3 萬元至上開帳戶
    等情，固有被告之警偵訊供述、證人即被害人楊君婷之警詢
    證述、楊君婷提出之聯邦銀行自動櫃員機交易明細表、被告
    上開帳戶之開戶資料及交易明細表在卷可憑。然此等事實，
    僅足以證明被告所有之上開帳戶遭詐騙集團利用作為向他人
    詐欺取財之入帳帳戶，尚無法據以推論被告於交付上開帳戶
    之提款卡、密碼予他人時，有容任他人利用其帳戶詐欺取財
    而幫助犯罪之故意。
  (二)被告於偵查中未能提出其所述報紙廣告，惟本院依職權向基
    隆市立文化中心調取之99年4 月27日自由時報G2版，其上確
    刊登有內容為「接送人員，薪優、日領、月休8 天、享勞健
    保、男女不拘、立即上班者佳，0000-000000 」之廣告1 則
    （本院卷第32頁），核其外觀與一般公司行號求職徵才廣告
    無異，並非專以徵求金融機構帳戶或個人資訊為目的之可疑
    廣告；而被告所使用之0000000000號行動電話，曾於99年4
    月27日18時59分、19時12分、20時8 分、20時26分、20時31
    分、20時33分及翌日14時37分，先後7 次與上開廣告所留聯
    絡電話「0000000000」號行動電話通話，時間自十餘秒至7
    、8 分鐘（441 秒）不等，亦有0000000000號行動電話通聯
    調閱查詢單1 份在卷可查（偵查卷第32至35頁）；又上開廣
    告所載「0000000000」號行動電話，至遲自99年4 月17日起
    ，已在報紙上反覆刊登類似之徵才廣告，另有余佳保、謝銘
    謙、陳思平等3 人，分別於99年4 月17日、99年4 月27日，
    看報紙找工作並撥打上開行動電話與對方聯絡，進而在基隆
    火車站前、基隆市長榮桂冠飯店門口、忠二路麥當勞門口等
    處所，將自己帳戶之存摺影本、提款卡、密碼交予不詳人士
    ，嗣各該帳戶均遭詐騙集團利用作為向他人詐欺取財之入帳
    帳戶，本件被害人楊君婷受騙後，更有2 筆款項係匯入謝銘
    謙提供之帳戶，此觀諸本院圖書室留存之99年4 月22日自由
    時報G3版（刊登有內容為「水都休閒中心接送專員，薪優、
    日領、月休8 天、享勞健保、福利佳、男女不拘、可借支，
    0000-000000 」之廣告1 則，本院卷第30頁）及臺灣基隆地
    方法院檢察署99年度偵字第2364、2485、3136、3227號等緩
    起訴處分書（本院卷第33至38頁）便可明瞭。綜上事證，足
    認前揭報紙廣告係由對楊君婷詐欺取財之詐騙集團所委刊，
    乃假借徵才名義、騙取犯罪所需人頭帳戶之求職陷阱；被告
    所辯看報紙廣告應徵工作，與對方電話聯絡洽詢後，遭詐騙
    集團騙走存摺影本、提款卡及密碼等情節，並非子虛，應堪
    採信。
  (三)檢察官雖以：被告從事過4 種工作，有將近6 年工作經驗，
    知悉一般公司均不要求提供提款卡、密碼，只需存摺影本，
    又被告未依對方要求提供身分證影本，只敢給對方駕照影本
    ，可見有預知對方可能要做不法用途等情，主張被告有幫助
    詐欺取財之不確定故意。惟按刑法上幫助之行為，須有幫助
    他人犯罪之意思，如無此種故意，基於其他原因，以助成他
    人犯罪之結果，尚難以幫助論；且刑法關於犯罪之故意，係
    採希望主義，不但直接故意，須犯人對於構成犯罪之事實具
    備明知及有意使其發生之兩個要件，即間接故意，亦須犯人
    對於構成犯罪之事實預見其發生，且其發生不違背犯人本意
    始成立（最高法院20年上字第1022號、22年上字第4229號判
    例意旨參照）。提供自己帳戶予他人之原因非一，蓄意犯罪
    者固然不少，因被騙、遺失而成為被害人之情形，亦所在多
    有，非必然出於幫助他人實施犯罪之故意，是提供帳戶之人
    是否成立犯罪，自應依證據證明之。一般人對於社會事物之
    警覺性或風險評估，常因人而異，且與受教育程度、從事之
    職業、心智是否成熟，並無必然之關連，此觀諸詐騙集團之
    詐騙手法，屢經政府大力宣導及媒體大幅報導，卻仍常見高
    級知識分子受騙，即可明瞭。本件被告為應徵工作，經素不
    相識之人以「薪水和公司的錢（客戶匯款）會匯到帳戶裡面
    ，要看錢存進去後會不會提不出來」等理由，要求其提供存
    摺影本及提款卡、密碼，未多加質問、亦未察覺此間不合理
    之處，即擅予提供，固與一般人可能採取之應對措施存有落
    差。然上開以一般常人可能判斷其中有詐之推論，並不能適
    用於因年紀尚輕、社會經驗不足、急迫、有求於人或有其他
    特殊情狀，而不具或失去此等警覺之人。況近來因人頭帳戶
    取得困難，詐騙集團成員為取得人頭帳戶，或以高價收購，
    或以詐騙方式取得，欺罔方式千變萬化，若一般人不免因詐
    騙集團成員言詞相誘而陷於錯誤、交付鉅額財物，則金融機
    構帳戶之持有人因相同原因陷於錯誤、交付存摺及提款卡，
    洵屬可能，自不能以吾等客觀常人智識經驗為基準，遽予推
    論個案行為人必具相同警覺程度，而「對構成犯罪之事實必
    有預見」。檢察官係自從事犯罪偵查工作者之角度，以間接
    推論之方式，認定被告具有幫助詐欺之故意，卻忽略被告僅
    係一般民眾，對詐騙集團詭譎多變之詐騙伎倆，非當然知悉
    ，對於提款卡及密碼交付他人，可能被詐騙集團用作詐騙他
    人之工具，亦未必有所認識。儘管被告自承從事過4 種工作
    ，已進入職場將近6 年，然其畢竟年僅24歲，學歷不過國中
    畢業，原無任何犯罪紀錄（本院卷第12頁臺灣高等法院被告
    前案紀錄表參照），其先前工作機會又均係經他人介紹，未
    曾透過看報紙廣告之途徑應徵工作，人生經驗尚非特別豐富
    ，自難逕認其對詐騙集團犯罪手法之辨識能力應高於或等同
    於「一般常人」。再者，現今社會謀職不易，被告當時亟欲
    獲得一份工作以負擔房租、生活費用等迫切開銷，有求於刊
    登廣告之「未來可能雇主」，既處在權力不對等之情境，被
    告未及深入思考其中利弊得失，即順應「未來可能雇主」之
    要求，交付存款較少（內僅有1 百元）之上開帳戶資料，致
    遭上開詐騙集團利用，翌（28）日，被告仍沈浸在找到工作
    之假象中，故未能察覺有異，未於上開詐騙集團用以行騙前
    及時索回提款卡，或採取掛失、報警等手段加以防止，實均
    與經驗法則無違。況以一個正常理性人來說，如有意提供自
    己帳戶任令詐騙集團使用，當知此舉將使詐騙集團得以隱身
    幕後，享受鉅額不法暴利，自己卻將承受遭檢警追查而負擔
    刑責之高度風險，必係需錢孔急、借貸無門，則豈有不於交
    付帳戶資料時當場索取相當對價，甘願無償提供之理？此等
    不合情理之事，未見檢察官有何論述。又如被告係有償提供
    帳戶予上開詐騙集團利用，衡情應已銀貨兩訖，除非帳戶發
    生問題須被告協助解決，或事先商定由詐騙集團成員於得手
    後通知被告報警、掛失以圖卸責，雙方殊無再行電話聯絡之
    必要，然被告於99年4 月27日晚間交付帳戶資料後，翌（28
    ）日下午仍與對方電話聯絡，且被告始終未為辦理補發提款
    卡、更換印鑑、報警或掛失等舉動，被害人楊君婷則係於99
    年4 月29日始匯款至上開帳戶，由此更足徵被告並非將帳戶
    資料出售或出租予詐騙集團，而前述經過較合理之解釋乃：
    詐騙集團藉故取得被告上開帳戶資料後，於詐欺取財得手前
    ，仍繼續與被告保持聯絡，目的在鬆弛被告之戒心，使已取
    得之提款卡不致遭掛失而失效。綜上說明，本件應係被告急
    於找到工作，一時失慮，未詳予查證，即交出上開帳戶之提
    款卡及密碼，難認被告對於上開帳戶遭作為詐財工具確有預
    見，且詐騙集團成員將上開帳戶用以從事詐欺取財，應亦明
    顯違背被告之本意。檢察官在被告否認犯罪之情況下，僅依
    間接推論，即謂被告所辯不可採信，並更進一步指被告基於
    不確定故意將上開帳戶資料提供予詐騙集團，尚非足取。
  (四)至被告雖於偵查中一度為「認罪」之供述（偵查卷第55頁）
    ，惟當事人在刑事偵查或審判中「認罪」，欲藉以求取檢察
    官職權不起訴處分、緩起訴處分或法院從輕量刑或宣告緩刑
    之判決者，所在多有，檢察官或法院仍應審認其他證據，探
    究當事人之自白（認罪陳述）是否出於自由意志、是否與事
    實相符，以決定是否採酌，絕非一旦當事人自白，即應為檢
    察官提起公訴或應受有罪之判決。被告於本院審理時已明確
    陳稱：當時（偵查中）係因想趕快工作，經檢察官說明，以
    為認罪後聲請簡易判決處刑，就不用跑法院，也不會留下前
    科，才表示認罪等語。而衡酌被告之年齡、智識程度及前科
    素行，其對法律極可能欠缺基本程度之認識，初次進入司法
    程序，難免對「認罪」、「聲請簡易判決處刑」、「前科」
    等法律名詞之定義及效果存有誤解，致影響其判斷及選擇，
    況本件被告應係急於找到工作，一時疏忽，始貿然將上開帳
    戶之提款卡及密碼無償交付他人，業經本院論述如前，則被
    告前揭偵查中所為自白，即難認與事實相符，亦不能據為對
    被告不利事實之認定，附此敘明。
五、綜上所述，被告上開帳戶固遭詐騙集團利用作為詐欺取財之
    入帳帳戶，然被告交付提款卡、密碼予詐騙集團，既係因求
    職受騙而交付，難認被告對於交付之帳戶資料將遭詐騙集團
    使用作為行騙之工具有所認識，則被告有無提供上開帳戶供
    他人為詐欺取財使用之故意，即有合理懷疑存在。檢察官所
    舉之證據，尚無法證明被告確有幫助詐欺取財之故意，且本
    院綜合檢察官所提出之證據及卷內之所有直接及間接證據，
    認為尚無法達到令通常一般之人均不致於有所懷疑，而得確
    信被告確有幫助詐欺取財犯行之程度。此外，復查無其他積
    極之證據，足證被告確有檢察官所指幫助詐欺取財犯行，揆
    諸前揭法條及判例意旨，被告犯罪自屬不能證明，應諭知無
    罪之判決。
六、按檢察官聲請簡易判決處刑之案件，經法院認為有第451 條
    之1 第4 項但書之情形者，應適用通常程序審判之，刑事訴
    訟法第452 條定有明文。本件應對被告諭知無罪之判決，業
    如前述，原審法院本不得適用刑事訴訟法第七編所定之簡易
    程序對其論罪科刑，而應依刑事訴訟法第452 條規定適用通
    常程序為審判；且地方法院對被告為簡易判決處刑後，經提
    起上訴，地方法院合議庭認應為無罪判決之諭知者，依刑事
    訴訟法第455 條之1 第3 項準用同法第369 條第2 項之規定
    意旨，應由該地方法院合議庭撤銷簡易庭之判決，改依第一
    審通常程序審判（最高法院91年度台非字第21號判決意旨參
    照）。本件既不能明被告犯罪，原審遽為被告有罪之判決，
    顯有未合，檢察官上訴主張本件尚有同一案件之部分事實未
    併予判決，固無理由，惟原判決有上開違誤之處，仍應由本
    院管轄之第二審合議庭將原判決撤銷，並適用通常程序，自
    為第一審無罪之判決。
七、本院既認定被告為無罪，檢察官就其另涉幫助詐欺取財罪嫌
    而移送併案審理部分（臺灣基隆地方法院檢察署99年度偵字
    第4238號），自與本件不生任何事實上一罪或裁判上一罪之
    關係，該移送併案審理部分非本件原聲請簡易判決處刑效力
    所及，本院無從併予審判，應退由檢察官另為適當之處理，
    併此指明。
據上論斷，應依刑事訴訟法第455 條之1 第1 項、第3 項、第36
4 條、第451 條之1 第4 項但書第3 款、第452 條、第369 條第
1 項前段、第301 條第1 項，判決如主文。
本案經檢察官李辛茹到庭執行職務。
中    華    民    國    99    年    11    月    23    日
                  刑事第二庭  審判長法  官  王福康
                                    法  官  陳賢德
                                    法  官  羅貞元
以上正本證明與原本無異。
如不服本判決應於收受送達後10日內向本院提出上訴書狀，並應
敘述具體理由；其未敘述上訴理由者，應於上訴期間屆滿後20日
內向本院補提理由書(均須按他造當事人之人數附繕本)「切勿逕
送上級法院」。
中    華    民    國    99    年    11    月    23    日
                                    書記官  陳虹

司法院資訊處製作；財團法人民間司法改革基金會備份。
